【裁判字號】    99,上訴,519
【裁判日期】    990603
【裁判案由】    偽造文書等
【裁判全文】
臺灣高等法院臺中分院刑事判決         99年度上訴字第519號
上  訴  人
即  被  告  乙○○
上列上訴人因詐欺等案件，不服臺灣彰化地方法院97年度易字第
1980號中華民國99年2月5日第一審判決（起訴案號：臺灣彰化地
方法院檢察署97年度偵字第5796、6027、8452、8945、10138號
），提起上訴，本院判決如下：
    主  文
原判決撤銷。
乙○○犯詐欺取財罪，累犯，處有期徒刑參月，如易科罰金，以
新臺幣壹仟元折算壹日。
    犯罪事實
一、乙○○前因公共危險案件，經臺灣板橋地方法院於民國（下
    同）94年8月4日，以94年度交簡字第728號判處有期徒刑3月
    確定，於95年7月27日易科罰金執行完畢。猶不知悛悔改過
    ，於97年3月11日晚間約10時許（起訴書誤載為97年3月12日
    ），以請客為名邀集不知情之己○○、甲○○及另一名不詳
    年籍成年男子，前往彰化縣福興鄉外埔巷3之1號「秀妃小吃
    部」消費，乙○○明知自己並無付款之意思，竟基於意圖為
    自己不法所有之犯意，利用其與「宏展家具行」（址設彰化
    縣秀水鄉○○路○段648之1號）負責人梁伯卿曾至「秀妃小
    吃部」消費及認識該店在場股東，但該股東、店內人員並不
    知其真實姓名之機會，向該店表示欲借支新臺幣（下同）5,
    000元，作為發放予服務人員之小費，並消費酒、水、餐點
    合計3,550元，及6名小姐坐檯費用計5,400元，該店之服務
    人員誤認乙○○前曾消費過，又認識該店股東，為真正有付
    款消費意思之人，致陷於錯誤應允提供上開借款、餐點及服
    務，乙○○因而詐得財物（含借款、飲食）及財產上之不法
    利益（坐檯費用）共值13,950元。於翌日（即12日）凌晨1
    、2時消費完畢欲結帳時，乙○○為逃避「秀妃小吃部」事
    後帳款之追索，乃委請不知情之己○○在「秀妃小吃部」之
    消費明細表上簽名，然「秀妃小吃部」服務人員因己○○簽
    名較為潦草，將「洋」誤認為「祥」而在消費明細表抬頭處
    誤載為「黃鉦祥」，己○○因而於簽帳單上簽「黃鉦祥」。
    嗣該店會計丙○○於97年3月20日前往「宏展家具行」欲收
    帳，乙○○已藏匿無蹤，丙○○始知受騙。
二、案經彰化縣警察局鹿港分局報請臺灣彰化地方法院檢察署檢
    察官偵查起訴。
       理  由
一、證據能力之認定：
(一)按被告以外之人於審判外之言詞或書面陳述，除法律有規定
    者外，不得作為證據，刑事訴訟法第159條第1項定有明文。
    證人丙○○於警詢中所為之陳述，屬審判外之陳述，依首揭
    法條規定，原則上亦無證據能力。然被告以外之人於審判外
    之陳述，雖不符刑事訴訟法第159條之1至之4之規定，而經
    當事人於審判程序同意作為證據，法院審酌該言詞陳述或書
    面陳述作成時之情況，認為適當者，亦得為證據。當事人、
    代理人或辯護人於法院調查證據時，知有第159條第1項不得
    為證據之情形，而未於言詞辯論終結前聲明異議者，視為有
    前項之同意，此刑事訴訟法第159條之5亦定有明文。本件被
    告乙○○、檢察官於本院準備程序中，對下述證人於警詢中
    所為證述之證據能力並不爭執，且至言詞辯論終結前，對該
    證人言詞之證據能力亦未聲明異議。且上開證人之陳述，未
    經被告主張有何非出於自由意志之情形，是本院認為容許其
    陳述之證據能力，亦無不當，應依刑事訴訟法第159條之5之
    規定，認下述證人於警詢之證述具有證據能力。
(二)次按，被告以外之人於偵查中向檢察官所為陳述，除顯有不
    可信之情況者外，得為證據，刑事訴訟法第159條之1第2項
    定有明文。偵查中對被告以外之人（包括證人、鑑定人、告
    訴人、被害人及共同被告等）所為之偵查筆錄，或被告以外
    之人向檢察官所提之書面陳述，性質上均屬傳聞證據。惟現
    階段刑事訴訟法規定檢察官代表國家偵查犯罪、實施公訴，
    依法其有訊問被告、證人及鑑定人之權，證人、鑑定人且須
    具結，而實務運作時，檢察官偵查中向被告以外之人所取得
    之陳述，原則上均能遵守法律規定，不致違法取供，其可信
    度極高，職是，被告以外之人前於偵查中已具結而為證述，
    除反對該項供述得具有證據能力之一方，已釋明「顯有不可
    信之情況」之理由外，不宜以該證人未能於審判中接受他造
    之反對詰問為由，即遽指該證人於偵查中之陳述不具證據能
    力。下述之證人丙○○、甲○○於檢察官偵查中所為之陳述
    ，被告未曾提及檢察官在偵查時，有不法取供之情形，亦未
    釋明上開證人之供述有顯不可信之情況，依上說明，其等於
    偵查中之證言自具有證據能力。
二、訊據上訴人即被告乙○○（下稱被告）固坦承確有於上開時
    、地，與甲○○、己○○及另一名不詳成年男子等人在「秀
    妃小吃部」消費，由其向店家借支5,000元用以發放小費等
    情，惟矢口否認有何詐欺取財之犯行，辯稱：當時伊等前往
    消費，大家講好，由伊負責現金小費部分，其他人則負責酒
    帳，而伊因認識該店在場「隆田」之股東，始向該股東借現
    金5,000元以供現場小費支用，另簽帳單上的簽名也不是伊
    簽的，伊也不知道己○○的真正姓名，該簽名與伊無關，本
    件應是單純債務問題，伊並無詐欺云云。經查：
(一)證人甲○○於97年10月7日檢察官偵查時證稱：「（真正要
    消費的人是誰？）乙○○先去的，後來才打電話叫我們過去
    ，他說他要請客，乙○○及己○○最後走出店．．。」、「
    （97年3月12日秀妃小吃部簽帳單）有何意見？乙○○先去
    ，再打電話．．我們就跟他去，叫4、5個小姐。小費是乙○○跟那店家借的，發給小姐及少爺，10點喝至1、2點。」、
    「（是何人簽帳的？）老闆拿帳單要給乙○○簽，乙○○要
    拿給我簽，戊○○（戊○○於本院已證稱：其未前去等語，
    應係另一年籍不詳之成年男子，下稱年籍不詳成年男子）叫
    伊不要簽，好像是己○○簽的，我們3人要回去的車上，年
    籍不詳成年男子有罵己○○那麼笨，人家叫你簽就簽。」、
    「（簽這個帳誰要付？）不曉得。」、「（是否有要付這筆
    帳？）應該沒有付的意思。」等語（見97年度偵字第8452號
    第124、125頁）、於本院亦證稱：那天是乙○○找伊去的，
    說要請伊喝酒，小費5000元是被告向店家借的，簽帳單是己○○簽的。」等語。證人丙○○即秀妃小吃部會計於97年5
    月30日警詢中供稱：當天是乙○○先來，隨即要求支借5000
    元，要發小費給少爺們等，表示結帳時一併付清．．．伊因
    宏展家具行．．才給其簽帳，．．伊於97年3月20日去宏展
    家具行收款時，乙○○已不知去向等語、於原審99年1月18
    日審理時證稱：「（這次你讓乙○○簽帳是否因為他是熟客
    ？）不是，之前是宏展家具行的負責人梁伯卿有帶乙○○來
    過一次，第二次乙○○自己來，因為第一次的關係，我以為
    被告乙○○跟宏展家具行有關係，一開始被告乙○○說要簽
    帳，我說不可以，沒有同意，被告乙○○又說之前有跟梁伯
    卿一起來過，如果讓他簽帳，過幾天他就會拿來還，結果是
    我們的工作人員就帳單拿進去包廂裡面簽的，．．．．」、
    「（你有親眼看到乙○○簽帳嗎？）不是我親眼看到，是工
    作人員『阿輝』拿給乙○○簽帳的，當天並不是乙○○直接
    向我要求要簽帳，他是向我們的股東說的，那個股東的名字
    我不記得，因為那個股東的關係，所以我最後還是同意讓他
    簽帳。」、「（工作人員說拿給那個現金的人簽，還是有指
    明拿給乙○○簽？）工作人員告訴我，就是簽名的這個人簽
    的，他們離開包廂的時候，工作人員還有指給我看是哪個人
    ，所以我一直認為是黃鉦祥簽的，一直到警局給我指認的時
    候，我才知道他的本名是乙○○。」、「（那天乙○○來消
    費那天，你是否主動問乙○○是否借現金發給小姐，有無此
    事？）沒有，我沒有這樣。是被告乙○○自己開口向工作人
    員說要借錢，工作人員跟我說上次付現的那個人要借5千元
    發小費，給在場的小姐、少爺，還說他之前就來好幾次，我
    本來沒有要借他，因為我看他有跟宏展家具行的人來過一次
    ，他有說過幾天會拿錢來還，5千元是含在簽帳單的消費裡
    面，也就是簽帳單的第三欄現金5千元。」等語。經進一步
    分析：１．證人丙○○證稱係被告先來等語，證人甲○○亦
    稱是乙○○先去的，後來才打電話叫其等過去，表示要請客
    等語，顯然此次的消費係由被告發動，邀集甲○○等人前去
    ，被告係居於主人之地位；２．被告於尚未點餐消費即告以
    店家，欲先行借支款項，用以發放予坐檯小姐及現場服務之
    工作人員，益徵被告居於請客之地位甚明；３．被告自承於
    本次消費前確曾與宏展家具行一起至該店消費，並認識該店
    內的一名「隆田」股東，此情適與證人丙○○所稱其因被告
    前曾與宏展家具行負責人梁伯卿來消費及認識該店在場股東
    等語相符，顯見被告確有利用上情之機會；４．證人丙○○
    一直以為被告即黃鉦祥，直至警局指認時，始被告本名是乙○○等情，已證述如上，再比對證人甲○○所證，老闆拿帳
    單要給乙○○簽，乙○○要拿給伊簽，年籍不詳成年男子叫
    伊不要簽，好像是己○○簽的，我們3人要回去的車上，年
    籍不詳成年男子有罵己○○那麼笨，人家叫你簽叫簽等情，
    此情可徵店家所指應付款之人係被告（帳單拿給被告簽），
    被告竟利用店家不知其真實姓名之機會，委由不知情之己○○在消費明細表上簽名；５．證人丙○○於本院證稱：伊店
    是先拿消費明細表予客人在左下角簽名確認，再依客人之簽
    名，登載在台照處等語，並有該消費明細表及簽帳單各1紙
    在卷可稽，而本院比對該消費明細表左下角之簽名，最後一
    字較為潦草，較像「洋」，然該表台照處則將「洋」登載為
    「祥」，而簽帳單亦簽為「黃鉦祥」，該筆跡則與「己○○
    」較為相似，證人甲○○及丙○○於本院均證稱：該筆跡是
    同一人所簽等語，則被告於消費完畢欲結帳時，為逃避「秀
    妃小吃部」事後帳款之追索，乃委請不知情之己○○在「秀
    妃小吃部」之消費明細表上簽名，然「秀妃小吃部」因己○○簽名較為潦草，將「洋」誤認為「祥」而在消費明細表抬
    頭處誤載為「黃鉦祥」，己○○因而於簽帳單上簽「黃鉦祥
    」等情，亦堪認定。６．依證人甲○○所述，其受被告之邀
    前往消費，然不知該帳誰要付，事後亦覺該帳並沒有要付的
    意思，再參以證人丙○○於97年3月20日前往「宏展家具行
    」欲收帳，被告已然不在及如上所述，可知：被告於消費之
    際即無付款之意思亦甚明。
(二)被告雖以上詞置辯，然被告係1人先行至該店，始打電話邀
    集甲○○等人，又表明係要請甲○○喝酒，之後甲○○又未
    支付任何消費款，顯然並無被告所稱共同分帳之情，是被告
    辯稱：當時伊等前往消費，大家講好，由伊負責現金小費部
    分，其他人則負責酒帳云云，並不足採信。至被告所辯該5
    千元是其向該店認識股東所借云云，惟該5千計入全部之消
    費款，且證人丙○○至本案發後始知被告之真實姓名，苟「
    秀妃小吃部」之在場股東確對被告知之甚詳，豈有事後猶不
    知被告真實姓名之情，是即令被告認識該在場股東，被告並
    以此借5000元，然該股東僅知被告其人，但不知被告真實姓
    名，顯然被告有利用此等機會而為詐欺，是被告此部分之所
    辯，並不足為被告有利之認定。至於簽帳單上的簽名雖非被
    告所簽，惟依上所述，此乃被告意在逃避「秀妃小吃部」事
    後追討，此部分適正說明被告無付款之意思，是被告辯稱本
    件是單純債務問題云云，亦不足採信。
(三)綜上所述，被告所辯或不足採信，或不足為其有利之認定，
    其有詐欺之犯行，事證明確，應予依法論科。
三、按刑法詐欺罪所謂之詐術，並不以欺罔為限，即利用人之錯
    誤而使其為財物之交付，亦不得謂非詐欺；又刑法第339條
    第1、2項分別規定詐欺取財罪及詐欺得利罪，前者之行為客
    體係指財物，後者則指取得債權、免除債務、延期履行債務
    或提供勞務等財物以外之財產上不法利益，最高法院24年上
    字第4515號判例、86年度臺上字第3534號判決亦分別著有明
    文。被告明知自己並無付款之意思，利用與「宏展家具行」
    負責人梁伯卿曾至「秀妃小吃部」消費及認識該店在場股東
    ，但該店人員並不知被告真實姓名之機會，使「秀妃小吃部
    」之服務人員誤信其有付款之真義，而分別詐得借款、飲食
    等具體現實之財物，及坐檯小姐所提供之服務，性質上核屬
    財物以外之財產上不法利益，揆諸前揭判例及判決意旨，自
    應論以刑法詐欺取財罪與詐欺得利罪。是核被告所為，係犯
    刑法第339條第1項之詐欺取財罪、同條第2項之詐欺得利罪
    。至坐檯小姐之服務費合計5,400元部分，因被告所詐得者
    ，乃坐檯小姐所提供之服務，非具體現實之財物，公訴意旨
    認亦成立詐欺取財罪，容有誤會，惟此部分二者基本社會事
    實同一，爰變更起訴法條。被告所犯上開二罪，係一行為侵
    害數法益之想像競合犯，應依刑法第55條之規定，從一重論
    以詐欺取財罪。又被告前因公共危險案件，經臺灣板橋地方
    法院於94年8月4日，以94年度交簡字第728號判處有期徒刑3
    月確定，於95年7月27日易科罰金執行完畢等情，有臺灣高
    等法院被告前案紀錄表、臺灣彰化地方法院檢察署刑案資料
    查註紀錄表附卷可稽，其於徒刑之執行完畢後，5年內故意
    再犯本件有期徒刑以上之罪，為累犯，應依刑法第47條第1
    項之規定，加重其刑。至於起訴書雖提及被告有在該簽帳單
    假簽「黃鉦祥」之情，並據證人丙○○證述在卷，惟證人丙○○上開所證，係聽聞自該店內員工「阿輝」者，而「阿輝
    」現已不在店內，證人丙○○亦無從找出其人，已其證述在
    卷，則證人丙○○所聽聞者是否實在，即有可疑；再者，證
    人甲○○於偵查及本院均證稱簽名者係己○○，另比對該簽
    帳單上「黃鉦祥」筆跡核與被告筆跡明顯不同，則證人甲○○上開證述應堪採信，證人丙○○證稱該簽名係被告應屬誤
    認。從而，尚難認被告有在該簽帳單上假簽「黃鉦祥」之情
    ，即令認起訴書有起訴此部分，然此部分與被告上開所犯詐
    欺部分，具有想像競合關係，屬裁判上一罪，亦應爰不另為
    無罪之諭知，附此敘明。
四、原審以被告事證明確，固非無據。惟被告並未在簽帳單上假
    簽「黃鉦祥」之簽名，原審依證人丙○○之證述據以認被告
    涉犯偽造私文書，並予以論罪科刑，自有違誤，自應由本院
    予以撤銷改判。爰審酌被告明知無付款之意思，利用他人之
    認知錯誤而詐取財物及財產上之不法利益，嗣後並逃避債務
    追索，犯罪動機與目的實非良善，行為殊不足取，犯後復未
    坦承犯行，難認已有悔悟之意等一切情狀，量處如主文第2
    項所示之刑，並諭知易科罰金之折算標準。
據上論斷，應依刑事訴訟法第299條第1項前段、第300條，刑法
第339條第1項、第2項、第55條、第47條第1項、第41條第1項前
段，刑法施行法第1條之1，判決如主文。
本案經檢察官丁○○到庭執行職務。
中    華    民    國    99    年    6     月    3     日
            刑事第三庭  審判長法  官  王  增  瑜
                              法  官  廖  柏  基
                              法  官  吳  進  發
以上正本證明與原本無異。
如不服本判決應於收受送達後十日內向本院提出上訴書狀，其未
敘述上訴理由者，並得於提起上訴後十日內向本院補提理由書（
均須按他造當事人之人數附繕本）「切勿逕送上級法院」。
                              書記官  呂  安  茹
中    華    民    國    99    年    6     月    3     日

司法院資訊處製作；財團法人民間司法改革基金會備份。
